【裁判字號】    97,上訴,3476
【裁判日期】    970930
【裁判案由】    毒品危害防制條例
【裁判全文】
臺灣高等法院刑事判決                97年度上訴字第3476號
上  訴  人  臺灣基隆地方法院檢察署檢察官
被      告  甲○○
指定辯護人  本院公設辯護人王永炫
上列上訴人因被告違反毒品危害防制條例案件，不服臺灣基隆地
方法院97年度訴字第563號，中華民國97年6月23日第一審判決（
起訴案號：臺灣基隆地方法院檢察署97年度偵字第756 號），提
起上訴，本院判決如下：
    主  文
上訴駁回。
    理  由
一、公訴意旨略以：被告甲○○明知海洛因係毒品危害防制條例
    第2條第2項第1 款所列之第一級毒品，竟自民國（下同）96
    年8 、9月間起至97年2月15日止，向姓名年籍不詳綽號「阿
    勇」之成年男子，以新臺幣（下同）6000元之代價購入重量
    1.1 公克之海洛因，嗣則在其位於臺北縣金山鄉○○村○○
    路274 號樓住處，摻入葡萄糖粉末，分裝為小包裝，並伺機
    出售予他人牟利，之間曾於97年1月5日上午7 時許，在其位
    於臺北縣金山鄉○○村○○路274號2 樓住處，以約0.2公克
    ，500元之價格，販賣第一級毒品海洛因予邱垂良1次，經警
    於97年2 月17日持搜索票至被告甲○○住處實施搜索，並查
    獲海洛因7包（毛重共2.5公克，其每包之淨重及純度均詳如
    附表）、葡萄糖2 包（分別毛重1.6公克、2.4公克）、分裝
    袋14個及海洛因殘渣袋5個、注射針筒2支、藥用鏟子吸管 5
    支等物。因認被告涉犯毒品危害防制條例第4條第1項之販賣
    第1級毒品罪云云。
二、按犯罪事實應依證據認定之，無證據不得認定犯罪事實；又
    不能證明被告犯罪者，應諭知無罪之判決，刑事訴訟法第15
    4條第2項、第301條第1項分別定有明文。再按，事實之認定
    ，應憑證據，如未能發現相當證據，或證據不足以證明，自
    不能以推測或擬制之方法，為裁判基礎；且認定不利於被告
    之事實須依積極證據，苟積極證據不足為不利於被告事實之
    認定時，即應為有利於被告之認定；另認定犯罪事實所憑之
    證據，雖不以直接證據為限，間接證據亦包括在內，然無論
    直接證據或間接證據，其為訴訟上之證明，須於通常一般之
    人均不致有所懷疑，而得確信其為真實之程度者，始得據之
    為有罪之認定，倘其證明尚未達到此一程度，而有合理之懷
    疑存在，無從使事實審法院得有罪之確信時，即應由法院為
    諭知被告無罪之判決（最高法院40年臺上字第86號、30年上
    字第816號、76年臺上字第4986號判例參照）。
三、公訴人認被告涉犯販賣第一級毒品罪嫌，無非以被告於警詢
    及偵查時供述，扣案之海洛因係其所有，被告自承自96 年7
    月16日出獄後即無工作收入，且名下無財產或任何收入，卻
    可對外購買毒品，此有刑案人犯在監所最新資料總表和稅務
    電子閘門財產所得調查明細表可稽，扣案之7 包毒品中，其
    中6包均以毛重0.3公克包裝，每包所含成份比例均不同，扣
    得白色葡萄糖包毛重各1.6公克、2.4公克，足證被告係透過
    葡萄糖稀釋加以販賣；證人邱垂良證述，係以現金向被告購
    買毒品，並以公用電話或對外借來電話與被告聯繫情節相符
    ，此有被告以其弟弟梁永廷名義申請之0000000000號行動電
    話及市內電話00-00000000 之雙向通聯紀錄足佐，亦有證人
    邱垂良所繪製之被告住處平面圖可參，另證人邱垂良與被告
    曾共犯竊盜罪，關係密切，應無裁贓嫁禍之理等資為論據。
四、訊據被告甲○○堅詞否認有何販賣海洛因之犯行，辯稱：伊
    沒有販賣第一級毒品，在97年1 月份時候，在伊住處打過邱
    垂良一次，因邱垂良一直打電話給伊，要伊載他去三界壇那
    邊，說有人要給他毛蟹，結果去那邊是邱垂良要去偷拿的，
    不是人家要給邱垂良，然後覺得他說謊，伊就打他，第二次
    是97年2 月10日，是因邱垂良把伊機車騎走，被開紅單，沒
    有繳納紅單，一直騙伊，所以才打他，邱垂良記恨，要報復
    伊等等語。
五、程序部分：
  (一)證人邱垂良於警詢中所為之陳述，係被告以外之人於審判外
    之陳述，而屬傳聞證據，被告之辯護人於97年5月1日原審準
    備程序時爭執，應無證據能力，檢察官雖主張有特別可信情
    形認有證據能力，卻無法舉證有何特別可信情況，依卷附卷
    證資料，尚難依警詢筆錄製作之客觀外部狀況，認具「特別
    可信」之情形，應認無證據能力，然仍得作為彈劾證據，用
    以來爭執被告或證人陳述之證明力。
  (二)本件認定事實所引用之卷內卷證資料（包含文書證據、物證
    等證據），並無證據證明係公務員違背法定程序所取得，被
    告於審判程序中復未於言詞辯論終結前表示異議，且卷內之
    文書證據及物證等，亦無顯有不可信之情況與不得作為證據
    之情形，則依刑事訴訟法第159條之5之規定，本件認定事實
    所引用之所有文書證據、物證等證據，均有證據能力。
六、經查：
  (一)證人邱垂良於原審審理時到庭證稱：「我有欠他錢，12,000
    元，有還他2,000 元，剩下10,000元，不是向他借錢，是我
    借他的機車被開紅單，除了欠錢外，他會打我，我沒有向被
    告購買海洛因，在警詢指認於97年1月5日向被告購買海洛因
    ，是因那時候他向我討欠他的錢，我害怕他打我，所以我說
    謊，當天是有施用海洛因被查獲，施用海洛因是跟朋友拿的
    ，向一位住在基隆綽號【馬沙】購買的，差不多重約0.1 公
    克，價金500 元，當日早上有向別人借電話，打電話給被告
    ，是他叫我那天還錢，我打電話給他，說我沒有錢」等語。
    （見原審卷第116至118頁、120至121頁），此與證人邱垂良
    於檢察官偵查時證稱：「那天我打電話給他，問他是否在家
    ？他說在，我就過去他家二樓向他拿了，當時只有他一人在
    家，我拿毒品後就走了，沒有逗留，當天買500 元，重量約
    0.1 公克」等語（見偵查卷第64頁），其證述前後並不一致
    已有瑕疵，雖證人邱垂良確於97年1 月5日上午7時許，在台
    北縣金山鄉○○村○○路366之8 號樓住處，施用海洛因1次
    ，經臺灣基隆地方法院檢察署檢察官，以97年度毒偵字第42
    8號提起公訴，於97年5月30日經臺灣基隆地方法院以97年訴
    字第487號判處有期徒刑7月，然證人邱垂良於原審審理時證
    稱，是因被告打過伊，所以要誣告被告，被告僅打過一次等
    語（見原審卷第117至118頁），而被告供稱確有打過證人邱
    垂良二次（見原審卷第57頁），次數雖有不一致情形，然被
    告毆打過證人邱垂良乙節確係事實，另外證人邱垂良亦確有
    欠被告金錢之事實，是以證人因報復被告而誣指被告販賣毒
    品之事實，無法排除其可能性，且又無監聽譯文補強證明被
    告販賣第一級毒品之行為，而證人邱垂良於原審審理時表示
    願承擔誣告及偽證刑責（見原審卷第118 頁），則證人邱垂
    良於檢察官偵查時之證述，顯有不可信之情況，尚難以作為
    推定被告販賣第一級毒品論據。
  (二)被告於警詢、檢察官偵查時及原審準備程序及審理時，均堅
    決否認有販賣毒品予邱垂良之行為，其查獲持有之第一級毒
    品是向綽號「阿勇」男子所購買，裝成一包一包，要自己施
    用，因之前曾經一次施打太多而昏倒云云。按被告為警查獲
    持有之海洛因7 包，送請鑑定結果，均含海洛因成份，總淨
    重約0.77公克，此有97年3月14日調科壹字第09723014310號
    法務部調查局濫用藥物實驗室鑑定書附卷可稽（見偵查卷第
    59頁），而被告亦因施用第一、二級毒品，經原審法院於96
    年12月27日以96年訴字第997 號分別判處有期徒刑7月、5月
    ，定應執行刑10月，被告提起上訴，於97年3 月21日撤回上
    訴確定，足見被告自己確有施用第一級毒品情形。另扣案之
    海洛因7包，總淨重約0.77 公克，數量尚非鉅，被告供稱自
    己施用，尚無違反常理之處，至於查獲葡萄糖2 包（分別毛
    重1.6公克、2.4公克），被告供稱之前因施打太多而昏倒，
    有加入一些糖，因其數量尚非多，且又有扣案注射針筒等物
    ，是以被告供稱，扣案物品係供作施用毒品之用，尚非無據
    。
  (三)次查被告於原審審理時供稱，之前是鐵工，一天1,500 元，
    是臨時工，做了3、4個月，在3、4年前賣了一輛車，約110,
    000元等語（見原審卷第129頁、133 頁），是以依被告所述
    ，並非完全沒有工作，縱如公訴人所指述，被告名下並無恆
    產，然亦難遽此推論被告必有販賣海洛因之行為。又被告與
    證人邱垂良共同竊盜之行為，其犯罪時間係在96年10月5 日
    ，而本案發生時間係在97年1月5日，證人邱垂良製作調查筆
    錄時間係在97年1月8日，而證人邱垂良證稱，被告打伊時間
    ，係在96年12月底（見原審卷第121 頁），足見公訴人所指
    ，二人關係密切，係在本案發生之前，而證人指認被告販賣
    毒品時間，係證人遭被告毆打後，是以本案發生時，二人關
    係是否仍關係密切？尚非無疑，因此公訴人所指應無栽贓嫁
    禍予被告之虞云云，亦不無疑問！至於證人邱垂良於偵查時
    所繪製之被告住處平面圖（見偵查卷第68頁），被告供稱證
    人邱垂良到過伊家，去過幾次沒有印象（見原審卷第134 頁
    ），而證人邱垂良於原審審理時證稱，有去過被告住處三次
    ，一次是向被告借機車，另外兩次係因遭開罰單，去向被告
    說明如何處理（見原審卷第122 頁），是以證人邱垂良能繪
    製被告住處平面圖，是否即因其向被告購買毒品而知悉被告
    住處之房間相關位置，尚無必然關係，自難據此推斷證人邱
    垂良是去向被告購買毒品，乃知悉上情。至於被告所使用之
    00000000000號行動電話及市內電話00-00000000號，並無與
    證人邱垂良之住家或行動電話之通聯紀錄，亦有通聯紀錄乙
    份在卷可憑（見原審卷第139至144頁），足證證人邱垂良所
    述，當天係向住處附近之人借用市內電話與被告聯絡等情，
    並非虛妄，惟縱使如此，亦難遽而推論邱垂良係以住處附近
    號碼不詳市內電話聯絡被告購買毒品。
七、至被告雖聲請傳喚證人邱垂良到庭對質，然證人邱垂良已於
    原審到庭就被告前揭犯行細節證述明確在卷，被告前開聲請
    ，核無調查之必要。綜上所述，檢察官所舉證據不足以證明
    被告有前揭販賣第一級海洛因之犯行，此外，復查無其他積
    極證據足資證明被告前揭販賣第一級毒品之犯行，自屬不能
    證明被告犯罪，揆諸前開說明，本件應諭知無罪之判決（至
    於證人邱垂良涉及誣告及偽證罪嫌，應由檢察官另案偵查）
    。
八、檢察官上訴意旨略以：(一)被告辯稱曾在97年1月間及2月10日
    毆打證人邱垂良各一次，原因分別係證人在97年10月5 日騙
    伊前去偷毛蟹因而遭警查獲，後來又向伊借用機車遭開罰單
    云云。然被告與證人邱垂良共同偷竊毛蟹係發生於96年10月
    5 日上午10時許（見臺灣基隆地方法院97年易字第39號判決
    ），且當場遭被害人鄰居發現而當場逮捕移送法辦，則苟被
    告確實遭證人欺騙而為上揭竊行，既經當場逮捕，必然十分
    憤怒而「當場」或於「遭釋放後」即毆打邱垂良，豈可能迄
    2個月後之97年1月初「才」「想起來」並毆打邱垂良？再者
    ，既然對於10月5 日遭騙一事感到十分憤怒，豈可能在10月
    份又借機車供邱垂良使用？並遲至「97年2 月初」才又因紅
    單未繳清「憤而毆打邱垂良」？雖證人邱垂良嗣後附和被告
    所辯，翻異前詞供稱：曾因向被告借用機車遭開罰單，無力
    繳清全部罰款，遭被告毆打，心存怨恨，方設詞誣陷被告販
    賣毒品供伊施用云云。然經詰問其遭毆打細節、時間，被告
    辯稱毆打證人二次，時間及原因分別如上述；而證人邱垂良
    卻供稱僅在12月底被毆打過一次，原因是機車遭開紅單未繳
    納全部罰鍰云云，與邱垂良所辯毆打之時間、次數均不相符
    ，且差距甚大，顯見被告所辯與事實不符，不足採信，然原
    審未調查邱垂良所有之機車遭開罰單之時間、違規行為，以
    確認是否有遭毆打挾怨報復誣陷，即認邱垂良確係因遭毆打
    而設詞誣陷被告一情，已有未洽；再查，證人邱垂良在警詢
    及偵訊時均明確指認被告販賣毒品供伊施用，並結證屬實，
    對於被告販賣之經過、數量、價錢等均供述甚詳，此有偵訊
    筆錄在卷可資佐證，雖於審理時翻異前詞證稱：係遭毆打才
    設詞誣陷云云。然證人為指認之供述時間分別在97年1月8日
    、3 月27日，苟其係在96年12月間遭毆打而對被告心懷憤懟
    ，則其在事隔3 個多月後，為何還在檢察官訊問時以結證釋
    明指證屬實？若其確係心懷院懟而執意故意誣陷被告，為何
    在遭毆打成傷未和解前即於審理時「突然悔悟」要還被告清
    白？顯見證人事後翻異前詞，不僅內容與被告所述不同，更
    與吾人生活經驗法則有違，是其證詞應以偵訊時所言為真實
    ，乃原審遽認證人自承甘負偽證，以其審理時所為證詞較為
    可採，實有可議。(二)次查，被告於審理時辯稱證人不知道其
    持有毒品云云，苟係如此，則證人何以能明確指證被告販賣
    毒品之數量，且被告於事隔月餘後遭警查獲之毒品分裝數量
    ，亦與證人所言相符？又查獲7包毒品中，其中6包均為毛重
    約0.3 公克分裝妥當，且其所含之海洛因成分均為百分之20
    幾，與其中較大1 包成分約為百分之40幾不同，此有法務部
    調查局濫用藥物鑑定報告書在卷可稽，顯見被告確係在購入
    海洛因後，摻入扣案之葡萄糖稀釋後，分裝成小包裝後出售
    牟利。(三)被告雖辯稱其在96年8月間即擔任鐵工工作，並在9
    月初將汽車出售得款十餘萬元，故有能力自行購買毒品施用
    ，而無販賣毒品動機云云。惟被告逾96年9 月14日凌晨因缺
    錢花用，以向不知情友人借用自小客車竊盜龍蝦，得款新台
    幣6,000原花用一情，業經臺灣基隆地方法院判決有期徒刑7
    月，此有該判決書在卷可參，苟被告有車可賣，其何需向人
    借用自小客車載贓物？又其既工作所得可供購買毒品，為何
    會「缺錢花用」而竊取龍蝦販售花用？爰請撤銷原判決，另
    為適當之判決云云。惟查：
  (一)證人邱垂良已於原審中明確證述其於97年1月8日及同年3月2
    7 日警詢及偵查中之指述，均係為誣告被告，只因其曾遭被
    告毆打（見原審卷第118 頁），而被告與證人邱垂良所述就
    毆打之時間、次數，雖有不一，然此或係被告記憶錯誤所致
    ，且就證人邱垂良所述曾遭被告毆打乙節，所述並無不符，
    而證人邱垂良於原審諭知其坦承設詞誣告被告之情，可能負
    有偽證、誣告等刑事罪責後，仍一再證稱其於警詢及偵查中
    之指述，係為誣陷被告所為（見原審卷第118 頁），若非邱
    垂良已有悔悟之情，而以致此？檢察官上訴意旨指摘證人邱
    垂良於遭被告毆打後已久，才指證被告之犯行，有違常情，
    並指證人邱垂良於原審所述係為附和被告設詞云云，然卻未
    舉證以實其說，僅以證人所述有違常情，率而指摘原判決不
    當，尚難遽採。
  (二)又依證人邱垂良於警詢、偵查中雖均指述，有向被告購買海
    洛因，然其警詢中先稱以500元向被告買0.2公克海洛因（見
    偵查卷第10頁），復於偵查中稱以500元買0.1公克海洛因（
    見偵查卷第64頁），非但前後陳述不一，且被告於97年2 月
    17 日遭警查扣持有之毒品海洛因7包之數量，各為毛重0.29
    公克、0.37公克、0.41公克、0.37公克、0.33公克、0.35公
    克、0.71公克（見偵查卷第59頁），悉無與證人邱垂良指述
    被告販賣毒品海洛因數量相符之情，檢察官上訴意旨率指證
    人得以明確指證被告販賣毒品之數量，且被告於事隔月餘後
    遭警查獲之毒品分裝數量，亦與證人所言相符云云，顯與事
    實不符。至扣案之7包海洛因中，其中6小包之毒品純度為20
    . 2% 至27.64%之間，另較大1包毒品純度則為46.59%，而有
    純度不同之情，此亦經被告供承係因摻入葡萄糖稀釋所致，
    然被告供稱係因之前曾經施打太多而昏倒之經驗，乃摻入葡
    萄糖稀釋降低毒品純度，亦與常情不相違背，檢察官上訴意
    旨遽而推論被告前揭所為，即係為將毒品分裝小包出售牟利
    云云，純屬臆測之詞，亦難遽採。
  (三)再被告既已供承其於9月初已將所有汽車出售，則於同年9月
    14日，向其不知情之「僱主」施炳耀借用小貨車，以載運竊
    得之龍蝦，並無不合，由此益見被告當時並非全無工作收入
    ，參以被告所供扣案毒品係其以6,000 元之代價，向綽號「
    阿勇」之人購買含袋重1.1公克之海洛因（見偵查卷第39 頁
    、原審卷第131 頁），其每次購毒之費用，僅數千元之資，
    亦非鉅額，尚難僅因被告另有為其餘竊盜犯行，即因此推認
    被告即有販毒牟利之動機。
  (四)末按，刑事訴訟法第161條已於91年2月8日修正公布，其第1
    項規定：檢察官就被告犯罪事實，應負舉證責任，並指出證
    明之方法。因此，檢察官對於起訴之犯罪事實，應負提出證
    據及說服之實質舉證責任。倘其所提出之證據，不足為被告
    有罪之積極證明，或其指出證明之方法，無從說服法院以形
    成被告有罪之心證，基於無罪推定之原則，自應為被告無罪
    判決之諭知，最高法院92年台上字第128 號著有判例可參。
    本件於原審調查審理時，修正之刑事訴訟法關於舉證責任之
    規定，已經公布施行，檢察官仍未提出適合於證明被告甲○
    ○犯罪事實之積極證據，並說明其證據方法與待證事實之關
    係；而本院對於卷內訴訟資料，復已逐一剖析，參互審酌，
    仍無從獲得被告甲○○涉有販賣第一級毒品海洛因犯行之有
    罪心證，本件既不能證明被告甲○○涉有前揭犯行，自難率
    以該罪相繩，從而，原審依法為被告甲○○無罪之諭知，經
    核並無不合，應予維持。檢察官上訴意旨，並未提出其他積
    極證據證明被告確有涉犯前揭犯行，僅執陳詞，指摘原判決
    不當，為無理由，應予駁回。
據上論斷，應依刑事訴訟法第368條，判決如主文。
本案經檢察官呂建昌到庭執行職務。
中    華    民    國    97    年    9     月    30    日
                  刑事第十庭審判長法  官  楊炳禎
                                  法  官  陳博志
                                  法  官  李春地
以上正本證明與原本無異。
檢察官如不服本判決，應於收受送達後十日內向本院提出上訴書狀，其
未敘述上訴之理由者並得於提起上訴後十日內向本院補提理由書
（均須按他造當事人之人數附繕本）。
                                  書記官  蘇秋
中    華    民    國    97    年    9     月    30    日


司法院資訊處製作；財團法人民間司法改革基金會備份。
